臺灣高等法院臺中分院刑事判決
110年度上易字第896號
上  訴  人  臺灣彰化地方檢察署檢察官
被      告  黃芷喬



上列上訴人因被告妨害名譽案件，不服臺灣彰化地方法院110年
度易字第533號中華民國110年9月30日第一審判決（起訴案號：
臺灣彰化地方檢察署110年度偵字第1433號），提起上訴，本院
判決如下：
    主  文
上訴駁回。
    犯罪事實
一、黃芷喬與○○○因動物救援而結識，黃芷喬因認其涉詐欺案件
    遭判刑之事與○○○有關，即基於公然侮辱之犯意，於民國109
    年6月1日某時，以帳號「○○○」登入臉書網站，並在其臉書
    頁面公開張貼：「…我會救援這一個孩子也是被一個不知好
    歹的人不知感恩還陷害黃媽、背後抹黑黃媽的一個不知羞恥
    做保險的○○○女人…」之文章，以此方式侮辱○○○，使公眾得
    以共見共聞，而足以使○○○感到難堪，貶損○○○之人格尊嚴及
    社會評價。
二、案經○○○訴由臺灣彰化地方檢察署檢察官偵查起訴。
　　理  由
壹、程序部分：
一、按刑事訴訟法第65條規定：「期間計算，依民法之規定」，
    而民法第120條第2項規定：「以日、星期、月或年定期間者
    ，其始日不算入」，是刑事訴訟法第237條第1項所規定告訴
    乃論之罪之6個月告訴期間，係自得為告訴之人知悉犯人之
    翌日起算。經查，告訴人○○○自稱其於109年6月1日即知被告
    於臉書網頁張貼上開文章等語在卷（見110年度偵字第1433
    號卷〈下稱偵卷〉第75頁），而卷附刑事告訴狀上之臺灣彰化
    地方檢察署收文章上雖記載為109年12月2日收件（見109年
    度他字第3501號卷〈下稱他字卷〉第1頁），惟告訴人所留存
    之刑事告訴狀，其上臺灣彰化地方檢察署收發室之日期欄則
    載為109年12月1日收件（見偵卷第77頁），是二者日期相差
    一日。而經承辦檢察官向臺灣彰化地方檢署收發室確認，該
    署收發室回復稱本案係因告訴人於109年12月1日下午接近下
    班時間送件，故卷附刑事告訴狀係於翌日即109年12月2日才
    用印，因此相差一日（見偵卷第77頁）。足認告訴人係於10
    9年12月1日向臺灣彰化地方檢察署提出本案告訴。準此，本
    案計算6個月告訴期間，告訴人於109年6月1日知悉被告本案
    犯行，其始日109年6月1日不算入，自109年6月2日起算，算
    至6個月與起算日相當之前一日即為109年12月1日。從而告
    訴人於109年12月1日提出本案告訴，並未逾6個月之告訴期
    間，是以告訴人之告訴為合法，先予敘明。　
二、關於證據能力部分：
  ㈠被告以外之人於審判外之陳述，雖不符刑事訴訟法第159 條
    之1 至第159 條之4 等規定，而經當事人於審判程序同意作
    為證據，法院審酌該言詞陳述或書面陳述作成時之情況，認
    為適當者，亦得為證據；當事人、代理人或辯護人於法院調
    查證據時，知有第159 條第1 項不得為證據之情形，而未於
    言詞辯論終結前聲明異議，視為有前項之同意，刑事訴訟法
    第159 條之5 有明文規定。立法意旨在於傳聞證據未經當事
    人之反對詰問予以核實，原則上先予排除；惟若當事人已放
    棄反對詰問權，於審判程序中表明同意該等傳聞證據可作為
    證據，或於言詞辯論終結前未聲明異議，基於尊重當事人對
    傳聞證據之處分權，及證據資料愈豐富，愈有助於真實發見
    之理念，且強化言詞辯論主義，使訴訟程序得以順暢進行，
    上開傳聞證據亦均具有證據能力。查本判決下列所引用被告
    以外之人於審判外所為陳述之供述證據，被告黃芷喬（下稱
    被告）於本院審理時除表示其該貼文不是在講告訴人外，餘
    均表示沒有意見（見本院卷第82至84頁），且檢察官、被告
    均未於言詞辯論終結前聲明異議，本院審酌該等證據作成時
    之情況，並無違法取證或其他瑕疵，認為均適於作為本案認
    定事實之依據，依刑事訴訟法第159 條之5 規定，該等供述
    證據皆有證據能力。　　
  ㈡刑事訴訟法第159 條至第159 條之5 有關傳聞法則之規定，
    乃對於被告以外之人於審判外之言詞或書面陳述之供述證據
    所為之規範；至非供述證據之書證、物證，或以科學、機械
    之方式，對於當時狀況所為忠實且正確之記錄，性質上並非
    供述證據，應無傳聞法則規定之適用，如該非供述證據非出
    於違法取得，並已依法踐行調查程序，即不能謂無證據能力
    。本判決下列所引用之非供述證據，查無有何違反法定程序
    取得之情形，本院審酌本案卷內之證據並非非法取得，亦無
    證明力明顯過低之情形，且經本院於審判期日依法進行證據
    之調查、辯論，被告於訴訟上之程序權即已受保障，故該非
    供述證據，均得採為證據。　　
貳、實體部分：
一、訊據被告固坦承於109年6月1日，以臉書帳號「○○○」張貼上
    開文章等事實不諱，惟矢口否認有何公然侮辱告訴人○○○之
    犯行，辯稱：伊講的對象不是○○○，惟伊不記得伊講的對象
    是誰云云。
二、認定犯罪事實所憑之證據及理由：
　㈠被告於109年6月1日，以臉書帳號「○○○」張貼如犯罪事實欄
    所示文章等情，業據被告供承在卷（見原審卷第31頁、第39
    頁），核與告訴人○○○指訴情節相符（見他字卷第63頁反面
    ；偵卷第75頁），並有上開文章截圖頁面在卷可稽（見他字
    卷第23至28頁）。又觀諸上開文章時間欄後方之圖示為地球
    圖案（見他字卷第23頁），可知上開文章之隱私設定為「公
    開」，亦即任何人均可閱覽上開文章，此情核與被告所稱其
    發布文章是設定為公開等語相符（見原審卷第31頁）。從而
    被告有於109年6月1日，以臉書帳號「○○○」張貼上開文章，
    且隱私設定為公開，任何人均得閱覽等情，自堪先予認定。
　㈡被告雖辯稱上開文章所指之對象並非告訴人云云。然查：
　⒈被告於上開文章中表示被「○○○」陷害、抹黑等語，經告訴人
    證稱：被告先前因詐欺案件被判決，該案被害人是因為我才
    知道他被詐欺的事，被告因此對我懷恨在心，認為是我害她
    被告詐欺等語（見他字卷第65頁），核與被告辯稱：我因為
    救援被人家抹黑等語相符（見他字卷第64頁）。又被告前因
    動物救援之事，涉犯對○○○詐欺取財，經檢察官以108年度偵
    字第1805號提起公訴，並由臺灣彰化地方法院108年度易字
    第752號協商程序而判決被告有罪確定，此有上開案號起訴
    書、判決書及臺灣高等法院被告前案紀錄表存卷可稽（見他
    字卷第10至22頁；原審卷第13至14頁）。足認被告確因動物
    救援之事被訴詐欺而經法院判決有罪確定在案，核與告訴人
    之證述相符，是以告訴人所述應可採信。
　⒉被告張貼上開文章後，被告與告訴人○○○共同友人即臉書帳號
    「○○○」之人在上開文章下方回復：「黃姐～你說的是○○嗎？
    這樣在FB上說不好吧？！」後，被告則回復：「妳可能不知
    道這位小姐私下是怎麼對我的吧？？？手段跟不實的抹黑～～
    ～真是夠狠、夠傷人的…」等語，此有該對話紀錄翻拍照片在
    卷可稽（見他字卷第26頁），足認被告於回復訊息時亦未否
    認上開文章中所稱之「○○○」係指「○○○」即告訴人，益徵被
    告上開文章所指對象即係告訴人。
  ⒊被告於上開文章中雖是使用「○○○」之詞彙，而隱匿姓名中第
    二個字，惟於文章中有提及動物救援、做保險等關鍵字，且
    告訴人在其臉書頁面上亦表明其為保險公司員工，此有告訴
    人臉書頁面截圖在卷可稽（見他字卷第48頁），足認被告於
    上開文章中提及「○○○」、動物救援、做保險等關鍵字，確
    足以使人將「○○○」理解為告訴人。
　⒋除了上述⒉所示「○○○」留言詢問被告所指之人是否為告訴人
    之外，另告訴人之友人即LINE帳號「○○○」、「○○」、臉書
    帳號「○○○」、「0000 00 000」、「0000
　　000」等人，分別傳送上開文章之截圖，詢問告訴人是否與
    被告有糾紛等情，此有該LINE對話紀錄、臉書對話紀錄翻拍
    照片為證（見他字卷第32頁、第44頁、第37至39頁），益徵
    被告於上開文章中所揭露之資訊，確已足以使他人理解被告
    於上開文章中所指對象為告訴人。
  ⒌至於被告雖以前詞置辯，惟其於原審審理時卻辯稱「我忘記
    了」上開文章是指誰云云，而無法提供其所指對象之實際姓
    名、年籍資料，是被告所辯與常情有違，顯係臨訟卸責之詞
    ，不足採信。
　⒍綜上，足認被告上開文章所指之對象為告訴人，且上開文章
    中所揭露之資訊，已足以使他人理解被告於上開文章中所指
    對象為告訴人等節，堪予認定。
　㈢按刑法第309條第1項之公然侮辱罪，係指對人詈罵、嘲笑、
    侮蔑，其方法並無限制，不問以文字、言詞、態度、舉動，
    只須以公然方式為之，而足使他人在精神上、心理上有感受
    難堪或不快之虞，足以減損特定人之聲譽、人格及社會評價
    即足。又所謂「侮辱」，係以使人難堪為目的，以言語、文
    字、圖畫或動作，表示不屑輕蔑或攻擊之意思，足以貶損個
    人在社會上所保持之人格或地位之評價。查，本案被告在臉
    書頁面張貼上開文章，且隱私設定為公開，任何人均得閱覽
    ，已使不特定人或多數人得以共見共聞。又被告在上開文章
    所稱「不知好歹的人不知感恩還陷害黃媽、背後抹黑黃媽的
    一個不知羞恥做保險的○○○女人…」，其中「不知好歹」、「
    不知感恩」、「不知羞恥」等詞彙，本屬社會常見用以貶損
    、攻擊他人之言詞，又「陷害」、「背後抹黑」等詞亦是指
    摘他人的負面詞彙，而有貶低他人行為之意涵。足認被告上
    開文章內容，實含有輕侮、鄙視對方且具貶損之負面評價意
    味，足使一般人有不堪、難受之感受，核屬貶低個人社會評
    價、人格尊嚴之侮辱性言語。
　㈣綜上所述，被告上開所辯顯係事後卸責之詞，不足採信。本
    案事證已臻明確，被告公然侮辱犯行堪予認定，應依法予以
    論罪科刑。
三、論罪部分：
　　核被告所為，係犯刑法第309條第1項公然侮辱罪。
四、原審以被告上開公然侮辱犯行事證明確，適用刑事訴訟法第
    299條第1項，刑法第309條第1項、第41條第1項前段，刑法
    施行法第1條之1第1項等規定，並以行為人之責任為基礎，
    審酌被告因宿怨，竟在臉書網頁公然發佈上開文章，公然侮
    辱告訴人，貶損告訴人之人格與社會評價，所為殊不可取；
    兼衡被告迄今未能徵得告訴人原諒之犯後態度；惟念及被告
    並無相類前科之素行，此有臺灣高等法院被告前案紀錄表1
    份在卷可稽；暨被告自述智識程度、就業狀態、家庭生活與
    經濟狀況（見原審卷第40至41頁）等一切情狀，量處拘役20
    日，並諭知易科罰金之折算標準。經核原審判決認事用法核
    無違誤，量刑亦屬妥適。
五、關於上訴理由之審酌：
　㈠檢察官上訴意旨略以：被告矢口否認有公然侮辱犯行，且其
    於本案發生後，迄今未在臉書網站公開道歉，甚至未撤下本
    案侮辱言論，僅將文章從公開狀態改為僅好友可觀看，被告
    並持續在臉書發表其係遭抹黑栽贓之人，顯見其犯後毫無悔
    意，使告訴人身心受創，衡酌被告犯罪之情節、因犯罪所造
    成告訴人之損害及犯後態度等情，原判決僅對被告量處拘役
    20日，尚屬過輕，容有未洽，請撤銷原判決，更為適當合法
    之判決等語。
　㈡本院查：刑罰之量定，屬法院自由裁量之職權行使，應審酌
    刑法第57條所列各款事由及一切情狀，為酌量輕重之標準，
    並非漫無限制；量刑輕重係屬事實審法院得依職權自由裁量
    之事項，苟已斟酌刑法第57條各款所列情狀而未逾越法定刑
    度，不得遽指為違法；且在同一犯罪事實與情節，如別無其
    他加重或減輕之原因，下級審量定之刑，亦無過重或失輕之
    不當情形，則上級審法院對下級審法院之職權行使，原則上
    應予尊重（最高法院72年台上字第6696號、75年台上字第70
    33號判例及85年度台上字第2446號判決意旨參照）。原判決
    就量刑部分，審酌被告因宿怨，而在臉書網頁公然發佈上開
    文章，公然侮辱告訴人，貶損告訴人之人格與社會評價，及
    其迄今未能徵得告訴人原諒之犯後態度、未有無相類前科素
    行，暨其智識程度、就業情形及家庭生活與經濟狀況等一切
    情狀，量處拘役20日，並諭知易科罰金之折算標準，並無量
    刑過輕或違反比例、公平原則之情形。原審既已依刑法第57
    條之規定，審酌被告上開一切情狀而於法定刑度內量處拘役
    20日，顯無量刑過輕之情形，是以檢察官上訴意旨指摘原判
    決量刑過輕云云，自難採取，且檢察官在本院並未提出其他
    不利被告之證據，檢察官上訴為無理由，應予以駁回其上訴
    。
據上論結，應依刑事訴訟法第368 條，判決如主文。　
本案經檢察官吳怡盈提起公訴，檢察官陳靚蓉提起上訴，檢察官
李芳瑜到庭執行職務。
中　　華　　民　　國　　111 　年　　1 　　月　　18　　日
              刑事第二庭　審判長法　官　何志通
                                法　官　吳進發
                                法　官　石馨文
以上正本證明與原本無異。
不得上訴。
                                書記官  陳儷文
　　　　　　　　　　　　　　　　
中　　華　　民　　國　　111 　年　　1 　　月　　18　　日
附錄論罪科刑法條全文：
中華民國刑法第309條
公然侮辱人者，處拘役或9千元以下罰金。
以強暴犯前項之罪者，處1年以下有期徒刑、拘役或1萬5千元以下罰金。